---
title: "Day01 ドリル"
output: learnr::tutorial
runtime: shiny_prerendered
---

```{r setup, include=FALSE}
library(learnr)
knitr::opts_chunk$set(echo = FALSE)
```


## 1. 四則演算 {#sec1}

### 1.0. 復習

|        |            数式           |    R    |
|:------:|:-------------------------:|:-------:|
| 足し算 |          $x + y$          | `x + y` |
| 引き算 |          $x - y$          | `x - y` |
| 掛け算 |     $x \times y$, $xy$    | `x * y` |
| 割り算 | $x \div y$, $\frac{x}{y}$ | `x / y` |
|  べき  |           $x^y$           | `x ^ y` |

```{r fukushu1, exercise=TRUE, exercise.eval = TRUE}
(100 - 20) * 300
```


### 1.1. 計算しなさい。 

1行に1つコードを書いて「Run Code」

a. $`r sample(1:10000, 1)` + `r sample(1:10000, 1)` - `r sample(1:1000, 1)`$ 
b. $`r sample(1:10000, 1)` \times `r sample(1:10000, 1)`$
c. $`r sample(1000:10000, 1)` \div `r sample(1:1000, 1)`$

```{r plus-times, exercise=TRUE, exercise.lines = 5}

```

### 1.2. 計算しなさい。

$$
\pi \times 10^2
$$

```{r circle-area, exercise=TRUE}

```

```{r circle-area-hint}
pi
```


## 2. 数学関数 {#sec2}

### 2.0. 復習

数式ではカッコがついたりつかなかったりするが，Rでは必ずカッコを付ける必要があることに注意しよう。以下で紹介する関数は代表的なものである。

|          |           数式           |      R     |
|---------:|:------------------------:|:----------:|
| 指数関数 | $e^x$, $\mathrm{exp}(x)$ |  `exp(x)`  |
| 自然対数 |     $\log x$, $\ln x$    |  `log(x)`  |
| 常用対数 |       $\log_{10} x$      | `log10(x)` |
| 平方根   | $\sqrt{x}$               | `sqrt(x)`  |
| サイン   | $\sin x$                 | `sin(x)`   |


### 2.1. 計算しなさい。

a. $e^{10}$
b. $\sqrt{100}$
c. $\log(e^{1000})$

```{r exponential, exercise=TRUE, exercise.lines = 5}

```

```{r exponential-hint}
exp
sqrt
log
```

## 3. 変数

変数の作り方と使い方を覚えよう。

変数は「数字やベクトルや行列に名前をつけたもの」である。変数を作ることを慣例的に「代入」と呼ぶ。代入には `<-` または `=` を使う。

変数のことをオブジェクトと呼ぶこともあるが言葉づかいにとらわれる必要はない。

#### 3.1. 変数を作って計算しなさい。

$x = 1200$, $y = 1000$, $z = 50$ とする。このとき，
$$
(x - y)^z
$$
を計算しなさい。

```{r variables, exercise=TRUE, exercise.lines = 8}
# 代入
x <- 1200
y <- 

  
# 計算

```

### 3.2. 変数を作って計算しなさい。

$x = 100$, $m = 50$, $\sigma^2 = 50$ のとき，

$$
\frac{x - m}{\sqrt{\sigma^2}}
$$

```{r standardize, exercise=TRUE, exercise.lines = 7}
# 代入
x <- 100
m <-  
sig2 <- 
  
```

## 4. エラー {#error}

<span style="color: red;">Error!</span> と表示されると指と思考が止まってしまう人がいる。反射的に RStudio を閉じてしまう人もいる。怒られているように感じるから？たいていそういう人はエラーメッセージを読もうともしない。自分には関係のないことが書いていると思っているから。

心当たりのある人がいるかも知れない。大丈夫，あなたひとりではない。

僕としてはエラーの話だけで 90分間のレクチャーをしたいくらいだが，多分聞いてもつまらないのでやめておう。代わりに次のことを覚えておいてほしい。人生の教訓としても役にたつと思う。

- プロのソフトウェアエンジニアだって毎日エラーを発生させている。
- エラーが出てもクビにはならないし，ましてや死にはしない
- エラーはコンピュータの故障ではないし，エラーによって故障することもない
- たいていのエラーは失敗とも言えないようなささいなミスに起因している
- エラーはあなたが何かを書いたという証だ。

エラーメッセージを読もう。必ず解決できる。

注：本当に怖いのはエラーの出ない失敗のほうである。これは見逃すと偉い人に怒られるかもしれないので気をつけよう（参考：ユニットテスト）


さて，精神論はこのくらいにしよう。

### 4.1. 次のコードがうまく動かないのはなぜか？

```{r doset-error, exercise=TRUE}
TRUE <- 3
```

```{r doset-error-quiz, echo=FALSE}
question("理由として正しいものを選びなさい。",
  answer("TRUE がすべて大文字だから。"),
  answer("代入の記号が間違っている。"),
  answer("コンピュータが故障している。"),
  answer("TRUE が予約語だから。", correct = TRUE)
)
```


### 4.2. 次のコードがうまく動かないのはなぜか？

```{r name-error, eval=FALSE, echo=TRUE}
1st_data <- 3
```

(learnr の仕様上，本当に動かないので Run Code できません)


```{r name-error-quiz, echo=FALSE}
question("理由として正しいものを選びなさい。",
  answer("変数名の最初の文字を数字にはできないから", correct = TRUE),
  answer("1st は予約語だから"),
  answer("コンピュータが故障しているから"),
  answer("変数名に下線を使うことができないから")
)
```


## 5. ベクトル {#vectors}

### 5.1. `c()` によるベクトルの生成

次の各行がどのようなベクトルを生成するか？結果を考えてから「Run Code」をクリックする。

```{r c-func, exercise=TRUE}
c(1, 3, 2)
c(-0.1, 1.2 + 3, 100 / 3)
c(c(1, 2, 3), c(0, 0, 0))
```

### 5.2. ベクトルの生成 (その2)

#### コロン
次の各行がどのようなベクトルを生成するか？結果を考えてから「Run Code」をクリックする。

```{r colon, exercise=TRUE}
3:10
```

#### コロンの練習

(a) 1から100 までの整数を生成せよ。

```{r colon2, exercise=TRUE}

```

(b) 1から1000 までの整数の総和を計算せよ。

```{r colon-sum, exercise=TRUE}

```

```{r colon-sum-hint}
sum
```



### 5.2. ベクトルの演算

どのようなベクトルが生成するか？結果を考えてから「Run Code」をクリックする。

```{r vecoperation, exercise=TRUE}
x <- c(3.14, 2.718, 0.577) 
y <- c(10, 20, 30)

# 以下の計算はどのような結果になる？
x + 10
y / 10
sqrt(x)
x * y


```



### 5.3. ベクトルの要素

結果を予想してから実行せよ。

```{r vec-element, exercise=TRUE}
x <- c(3.14, 2.718, 0.577) 
y <- c(10, 20, 30)

x[1]
y[2]
y[2:3]
x[100]
```

## 6. データフレーム {#dataframe}

データフレームは，「縦向きにおいた複数のベクトル」を「横に並べたもの」である。
形としては行列や表計算ソフトの表のような形になる。

### 6.1. データフレームの作成

データフレームは `data.frame()` を使って作る。単一の数字やベクトルと同じように変数に代入できる。

```{r dataframe, exercise=TRUE, exercise.eval = TRUE}
身長 <- c(168.5, 172.8, 159.0)
体重 <- c(69.5, 75.0, 56.5)
X <- data.frame(身長, 体重)
X
```

横方向に読むと「特定の個人の情報」が得られる。だから，最初にベクトルの要素を並べた順番は，身長，体重で共通したルールに基づいていなければならない。

#### 練習

your_height, your_weight をあなたの身長と体重で置き換えた新しいデータフレームを作ってください。

```{r dataframe2, exercise=TRUE}
height <- c(168.5, 172.8, 159.0, your_height)
weight <- c(69.5, 75.0, 56.5, your_weight)
Y <- data.frame(height, weight)
Y
```

### 6.2 列の選択と追加

`$` 記号を使えば列を取り出すことができます。代入 `<-` または `=` によって追加もできます。

最後にコードを1行書いて，新しく BMI列を追加した `X` を表示してください。

```{r dataframe3, exercise=TRUE, exercise.lines=14}
# こういうふうにかくこともできる
X <- data.frame(height = c(168.5, 172.8, 159.0), 
                weight = c(69.5, 75.0, 56.5))

# 列の取り出し
X$height

# 列の追加
X$BMI <- X$weight / ((X$height / 100)^2 )

# X を表示する

```


### 6.3 行の選択と追加

行を取り出すには，`X[2, ]` などを使います。

`X[i, j]` が i行j列で，空欄は「すべて」を表します。`X[2, ]` は2行目の全列ですね。

('unecpected comma' と表示されるかもしれませんが無視してください)


```{r dataframe4, exercise=TRUE, exercise.lines=10}
X <- data.frame(height = c(168.5, 172.8, 159.0), 
                weight = c(69.5, 75.0, 56.5))

X[2, ]
X[4, ] <- c(200.0, 90.0)



```


### 6.4 散布図プロット

散布図は `plot()` 関数で作れる。

```{r dataframe5, exercise=TRUE, exercise.lines=10}
X <- data.frame(height = c(168.5, 172.8, 159.0, 165.2), 
                weight = c(69.5, 75.0, 56.5, 55.0))

# plot() 関数を使って height, weight の関係を図示


```

```{r dataframe5-hint}
plot(x, y)
```


