---
title: "Day07 ドリル"
output: learnr::tutorial
runtime: shiny_prerendered
---

```{r setup, include=FALSE}
library(learnr)
knitr::opts_chunk$set(echo = FALSE)
```

## 1. 行列 {#matrix}

Rで行列を作るには

1. `c()` などを使ってベクトルを作る
2. `matrix()` で行数（`nrow`） or 列数（`ncol`）を指定する。

```{r matrix0, exercise=TRUE}
matrix(1:6, ncol = 2)
```

何も指定しなければ，行列の要素を縦方向に埋めていくことに注意する。
横方向に埋めたい場合は `byrow = TRUE` をつける。

```{r matrix1, exercise=TRUE}
matrix(1:6, ncol = 2, byrow = TRUE)
```


### 問題

以下のすべてのオプションの組み合わせを試してください。

- `matrix(x, ncol = __)`
- `matrix(x, nrow = __)`
- `matrix(x, ncol = __, byrow = TRUE)`
- `matrix(x, nrow = __, byrow = TRUE)`

```{r matrix2, exercise=TRUE}
x <- 1:(3*4) / 10
matrix(x, ncol = 3)
```

### 問題

次の行列を定義するためのRコードはどれか。

$$
\begin{bmatrix}
  1 & 4 & 7\\
  2 & 5 & 8
\end{bmatrix}
$$


```{r matrix3}
question("最も適切なものを1つ選択する。",
     answer("matrix(1, 2, 4, 5, 7, 8, ncol = 3)"),
     answer("matrix(1, 2, 4, 5, 7, 8, nrow = 2)"),
     answer("matrix(c(1, 4, 7, 2, 5, 8), nrow = 2, byrow = TRUE)", correct = TRUE),
     answer("matrix(c(1, 4, 7, 2, 5, 8), nrow = 2)")
     )
```


## 2. 分割表の復習 {#review}

「要因AとBは独立か？」を知りたいとき，次のような$2 \times 2$ の分割表がよく使われる。

<div style="width: 300px;">
|       |          $B_1$ |           $B_2$ | 計             |
|-------|---------------:|----------------:|---------------:|
| $A_1$ |       $n_{11}$ |        $n_{12}$ | $n_{1\bullet}$ |
| $A_2$ |       $n_{21}$ |        $n_{22}$ | $n_{2\bullet}$ |
| 計    |$n_{\bullet 1}$ | $n_{\bullet 2}$ | $N$            |
</div>

これを，確率で表現しておくと「独立」というイメージがわかりやすい。

<div style="width: 300px;">
|       |          $B_1$ |           $B_2$ | 計             |
|-------|---------------:|----------------:|---------------:|
| $A_1$ |       $p_{11}$ |        $p_{12}$ | $p_{1\bullet}$ |
| $A_2$ |       $p_{21}$ |        $p_{22}$ | $p_{2\bullet}$ |
| 計    |$p_{\bullet 1}$ | $p_{\bullet 2}$ | $p$            |
</div>

もし， AとBが独立であれば，すべての $i,j$ について
$$
p_{ij} = p_{i\bullet} \times p_{\bullet j}
$$
が成り立つはずである。

そこで，

$$
X = \sum_{i,j} \frac{(p_{ij} - p_{i\bullet} \times p_{\bullet j})^2}{p_{i\bullet} \times p_{\bullet j}}
$$

が小さいこと（あるいは大きいこと）を確認しようという考え方になる。


$$
p_{ij} = \frac{n_{ij}}{N}, \quad
p_{i\bullet} = \frac{n_{i\bullet}}{N},\quad
p_{\bullet j}
=  \frac{n_{\bullet j}}{N}
$$
に注意すれば，

$$
X = \sum_{i,j} \frac{\left(\frac{n_{ij}}{N} - 
\frac{n_{i\bullet}}{N} \times \frac{n_{\bullet j}}{N}\right)^2}{\frac{n_{i\bullet}}{N} \times \frac{n_{\bullet j}}{N}}
= \sum_{i,j}
\frac{(n_{ij} - n_{i\bullet}n_{\bullet j}/N)^2}{n_{i\bullet} n_{\bullet j}/N} 
$$
と表現できる。独立性の仮定のもとで，$X$ は自由度1 のカイ2乗分布にしたがう。

### 問題

上で与えた定義にしたがって，次の分割表に対する $X$ を計算せよ。

<div style="width: 300px;">
|       | $B_1$ | $B_2$ |  計 |
|-------|------:|------:|----:|
| $A_1$ |    80 |    60 | 140 |
| $A_2$ |    10 |    40 |  50 |
| 計    |    90 |   100 | 190 |
</div>


```{r sandbox0, exercise = TRUE}

```

ヒント: $X \sim 20.4$ くらいになるはず。

## 3. 独立性検定の練習 {#exercise}

独立性の検定には `fisher.test()` や `chisq.test()` を使う。

### 問題1

以下の分割表について，`fisher.test()`, `chisq.test()` を実行せよ。A，Bは独立であるといえるか？

<div style="width: 300px;">
|       | $B_1$ | $B_2$ |  計 |
|-------|------:|------:|----:|
| $A_1$ |    80 |    60 | 140 |
| $A_2$ |    10 |    40 |  50 |
| 計    |    90 |   100 | 190 |
</div>


```{r sandbox1, exercise = TRUE}

```

### 問題2

サイズが大きくなっても考え方は同じである。

<https://bellcurve.jp/statistics/course/9496.html> 

次の表を用いて，性別と血液型の関連性を検定しなさい。

<div style="width: 300px;">

|    |  A |  O |  B | AB |
|----|---:|---:|---:|---:|
| 男 | 55 | 22 | 16 | 7  |
| 女 | 40 | 32 | 24 | 4  |
</div>

```{r sandbox2, exercise = TRUE}

```



