---
title: "Day06 ドリル"
output: learnr::tutorial
runtime: shiny_prerendered
---

```{r setup, include=FALSE}
library(learnr)
knitr::opts_chunk$set(echo = FALSE)
```

## 1. ポアソン分布 {#poisson}

### 基本の性質

ポアソン分布の確率関数は

$$
p_k = \frac{\lambda^k e^{-\lambda}}{k!}
$$

```{r pois-quiz, echo=FALSE}
quiz(caption = "問題",
  question("ポアソン分布で表現できないものはどれか。",
    answer("1時間の間に降る雨の量", correct = TRUE),
    answer("1時間の間に現れる客の数"),
    answer("10分間で通過する車の台数"),
    answer("1秒間に落ちる雨粒の数"),
    random_answer_order = TRUE,
    allow_retry = TRUE),
  question("パラメータλのポアソン分布の平均と分散について正しく述べたものを選びなさい。",
    answer("平均$\\lambda$, 分散$\\lambda$", correct=TRUE),
    answer("平均$\\lambda$, 分散$\\lambda^2$"),
    answer("平均$\\lambda$, 分散$\\sqrt{\\lambda}$"),
    answer("平均$\\sqrt{\\lambda}$, 分散$\\lambda$"),
    random_answer_order = TRUE,
    allow_retry = TRUE)
  )
```


### 問題

ある出来事を1時間に4回観測した。平均頻度の95% 信頼区間を調べてください。

```{r sandbox3, exercise = TRUE}

```

### 問題

店舗Aでは1日100人客が来た。店舗Bでは同じ日に120人来た。店舗Aと店舗Bに集客力に違いがあるといえるか。

```{r sandbox4, exercise = TRUE}

```


### 正規分布による近似

ポアソン分布は正規分布でよく近似できる。黒い棒グラフはポアソン分布，青い曲線は正規分布である。`lambda` を変えて比較してみよう。

```{r plotpois, exercise = TRUE, exercise.eval = TRUE}
lambda <- 15
N <- 40

plot(NULL, xlim = c(0, N), ylim = c(0, dnorm(lambda, lambda, sqrt(lambda))), 
     xlab = "", ylab = "")
segments(0:N, 0, 0:N, dpois(0:N, lambda))
curve(dnorm(x, mean = lambda, sd = sqrt(lambda)), add = TRUE, col = "blue")
```

## 2. 指数分布 {#exp}

パラメータ $\lambda$ の指数分布の密度関数は以下の通り。

$$
f(x) = 
\begin{cases}
  \lambda e^{-\lambda x} & \text{if}&x\ge0\\
  0 & \text{if} &x < 0
\end{cases}
$$

指数分布はランダムに起こる現象の待ち時間のモデルとしてよく使われる。ポアソン過程（一定時間に事象が起こる平均頻度が一定であるようなランダム現象が起こった回数の確率過程）の発生間隔は指数分布になる。

### 問題

指数分布の平均は $1/\lambda$, 分散は $1/\lambda^2$ である。これをシミュレーションで確かめてください。

```{r exp-1, exercise = TRUE}
x <- rexp(100, rate = 5)
```

### 問題

指数分布には「無記憶性」という性質がある。これは，次の2つの確率が同じであるということを意味する。

- 事象が起こらずに$s$分経過したという条件のもとで，その後$t$分以内に事象が起こる確率
- $t$分以内に事象が起こる確率

次のコードを解釈してください。

```{r exp-2, exercise = TRUE}
s <- 5
t <- 10

(pexp(s + t, rate = 0.2) - pexp(s, rate = 0.2)) / (1 - pexp(s, rate = 0.2))
pexp(t, rate = 0.2)
```



## 3. Q-Q plot {#qqplot}

分布の正規性などが問題になる場合にはQ-Qプロットを描くと簡便なチェックができる。

### 問題

ヒストグラムと Q-Qプロットを使って，データの分布を推察せよ。

```{r qq1, exercise=TRUE, exercise.lines=10}
x <- c(-6.94, -16.7, 5.89, -4.19, 13.45, 13.95, 35.61, 16.27, 7.31, 
1.85, 16.78, 15.49, -21.11, 24.19, -22.73, 12.41, 15.21, -5.62, 
20.64, 4.63, 9.16, 48.5, 9.76, 27.19, -8.8, -24.08, -3.36, -6.64, 
43.01, -19.09, 39.85, 19.24, 35.02, -17.2, -20.7, -13.36, -55.9, 
0.2, -7.41, 21.17, -19.22, 29.04, 24.2, 8.66, 9.08, 10.86, -9.21, 
-27.59, -3.28, -20.58)
```


### 問題

ヒストグラムと Q-Qプロットを使って，データの分布を推察せよ。

```{r qq2, exercise=TRUE, exercise.lines=10}
x <- c(0.04, 0.05, 0.27, 0.15, 0.03, 0.11, 0.92, 0.03, 0.05, 0.05, 
0.5, 1.08, 0.18, 0.24, 0.45, 0.01, 0.37, 0.15, 0.52, 0.18, 0.3, 
0.59, 0.09, 0.08, 0.01, 0.12, 0.03, 0.2, 0.14, 0.12, 0.22, 0.26, 
0.09, 0.16, 0.03, 0.08, 0.08, 0.08, 0.13, 0.55, 0.17, 0.34, 0.16, 
0.01, 0.1, 0.08, 0.23, 0.02, 0.01, 0.16)
```



## 4. Kolmogorov-Smirnov 検定 {#kstest}

2つの分布が同じ（連続）分布から生成されているかの検定。

### 2組のデータの比較

同じ分布から作った場合

```{r ks0, exercise=TRUE}
x <- rnorm(100, mean = 1, sd = 2)
y <- rnorm(100, mean = 1, sd = 2)
ks.test(x, y)
```

違う分布から作った場合

```{r ks1, exercise=TRUE}
x <- rnorm(100, mean = 1, sd = 2)
y <- rnorm(100, mean = 0, sd = 1)
ks.test(x, y)
```


### 1組のデータと分布関数の比較

```{r ks3, exercise=TRUE}
x <- rnorm(100, mean = 1, sd = 2)
y <- rnorm(100, mean = 1, sd = 2)
ks.test(x, "pnorm", mean = 0, sd = 2, exact = TRUE)
```



### 問題

下のデータが正規分布に従うかどうかを Kolmogorov-Smirnov検定を用いて調べてください。

```{r ks4, exercise=TRUE, exercise.lines=10}
x <- c(-6.94, -16.7, 5.89, -4.19, 13.45, 13.95, 35.61, 16.27, 7.31, 
1.85, 16.78, 15.49, -21.11, 24.19, -22.73, 12.41, 15.21, -5.62, 
20.64, 4.63, 9.16, 48.5, 9.76, 27.19, -8.8, -24.08, -3.36, -6.64, 
43.01, -19.09, 39.85, 19.24, 35.02, -17.2, -20.7, -13.36, -55.9, 
0.2, -7.41, 21.17, -19.22, 29.04, 24.2, 8.66, 9.08, 10.86, -9.21, 
-27.59, -3.28, -20.58)
```

