---
title: "Day10 ドリル"
output: learnr::tutorial
runtime: shiny_prerendered
---

```{r setup, include=FALSE}
library(learnr)
knitr::opts_chunk$set(echo = FALSE)
```

## 単回帰と共分散  {#ols-and-cor}

線形単回帰モデル

$$
y = \beta_0 + \beta_1 x + \varepsilon
$$

の回帰係数 $\beta_1$ の推計値 $\hat\beta_1$ と 標本相関係数 $\mathrm{Cor} (y, x)$，標本共分散 $\mathrm{Cov}(y, x)$ には次のような関係があります。

$$
\begin{aligned}
\mathrm{Cor}(y, x) &=  \hat\beta_1 s_x / s_y \\ 
\mathrm{Cov}(y, x) &= \hat\beta_1 s_x^2
\end{aligned}
$$

これをシミュレーションで確かめてみましょう。


```{r sim1, exercise=TRUE, exercise.lines=10}
a <- rnorm(50); b <- rnorm(50); c <- rnorm(50)
x <- a + b
y <- a + c




```

```{r sim1-hint}
beta1 <- coef(lm(y ~ x))[[2]]
```

## データの読み込み {#read-data}

パッケージ **pkg** （実際のパッケージ名に置き換える） に付属しているデータ `dta`  を分析可能にするには，

1. `library(package)`
2. `data("dta", package = pkg)`

のいずれかを使うとよい。後者は使いたいデータ名が1つ決まっている場合に便利。

`data()` 関数はパッケージにどのようなデータが含まれているかを教えてくれる。**datasets** パッケージには R にデフォルトで付属しているデータが含まれる。

```{r data1, exercise=TRUE}
data(package = "datasets")
```


このドリルが開けているのであれば， **wooldridge** パッケージがインストール済みのはずなので，次のコードがうまくいくはずだ。 **wooldridge** パッケージのデータを一覧してみよう。（残念ながら説明が不足している）



```{r data2, exercise=TRUE}

```

`library(wooldridge)` とはしないことを前提に話を進める。 
admnrev の詳しい説明を見たいと思ったら，

```{r data3, exercise=TRUE}
?wooldridge::admnrev
```

とすればよい。

```{r data4, exercise=TRUE}
data("admnrev", package = "wooldridge")
```

とすれば，データを使えるようになる。



## 単回帰分析の練習  {#simple-ols-1}

**wooldridge** の `gpa1 データセットを用いて単回帰分析をしてみよう。

- 被説明変数: `ACT` 
- 説明変数: `hsGPA`

とする。おおむね次のようなことを毎回実行する。

0. データをロードする
1. 各変数の意味を調べる
2. 因果関係の方向を見極めて仮説を立てる（A↑⇒B↑）
3. データの散布図をプロットする。 
4. データに傾向性がなければ回帰せずにやめる。あれば次に進む。
5. lm で回帰を実行する
6. summary を係数の優位性， $R^2$ をチェックする
7. 回帰係数を解釈する（Aが1増えたらBが〇〇増える）
8. 散布図と回帰直線を同時にプロットして当てはまりを目視
9. 残差をプロットする。明らかな傾向が残っていたらモデルを変えてやりなおす

```{r ols1, exercise=TRUE, exercise.lines=10}

```

