---
title: "Day04 ドリル"
output: learnr::tutorial
runtime: shiny_prerendered
---

```{r setup, include=FALSE}
library(learnr)
knitr::opts_chunk$set(echo = FALSE)
```

## 1. 2項係数 {#binom_coef}

2項係数の計算方法

$$
_nC_r = 
\begin{pmatrix} 
  n \\ 
  r
\end{pmatrix}
=
\frac{n!}{r!(n-r)!}
=
\prod_{i=1}^r
\frac{n + 1 - i}{i}
$$

### 階乗の計算

`factorial()` 関数を使って$10!$, $0!$ を計算するRのコードを書いてください。

```{r factorial-sandbox, exercise = TRUE}

```

`factorial()` を使わずに `prod()` を使うとどのうようにかけるか。

```{r prod-sandbox, exercise = TRUE}

```

### 2項係数

`choose()` 関数を使って $_{10}C_4$, $_{7}C_6$ を計算してください。

```{r choose-sandbox1, exercise = TRUE}

```

### 2項係数（階乗による定義）

$_nC_r = \frac{n!}{r!(n-r)!}$ の定義に基づいて $_{10}C_4$, $_{7}C_6$ を計算してください。


```{r choose-sandbox2, exercise = TRUE}

```

### 2項係数（ $\prod$ による公式）

$_nC_r = \prod_{i=1}^r (n + 1 -i)/i$ の公式に基づいて $_{10}C_4$, $_{7}C_6$ を計算してください。


```{r choose-sandbox3, exercise = TRUE}

```

## 2項係数で遊ぶ {#binom_coef2}

### $(1+x)^n$ の展開

$(1+x)^n$ の展開をしたときの係数を $c_0, c_1, \dots, c_n$ と定める。すなわち，


$$
(1 + x)^n = c_0 + c_1 x + c_2 x^2 \cdots + c_{n-1} x^{n-1} + c_n x^n
$$
このとき，各係数

$$
c_r = {}_nC_r
$$

となる。上の多項式に $x = 1$ を代入すれば

$$
2^n = \sum_{r=0}^n {}_nC_r
$$

#### 問題

`choose` と `sum` を組み合わせて

$$
2^n = \sum_{r=0}^n {}_nC_r
$$

を確認してみよう。例えば， $n=10$ のとき $1024$ となる。

```{choose-problem, exercise = TRUE}


```

```{choose-problem-hint}
choose(5, c(0, 3, 5))
```


### $(1+x)^n$ の展開 (微分)

$(1+x)^n$ の展開

$$
(1 + x)^n = c_0 + c_1 x + c_2 x^2 \cdots + c_{n-1} x^{n-1} + c_n x^n
$$

の両辺を $x$ で微分する。

$$
n(1+x)^{n-1} = c_1 + 2c_2 x \cdots + (n-1)c_{n-1} x^{n-2} + nc_n x^{n-1}
$$

$x = 1$ を代入すると

$$
\begin{aligned}
n2^{n-1} 
&= c_1 + 2c_2  \cdots + (n-1)c_{n-1} + nc_n \\
&= \sum_{r=1}^n r {}_nC_r 
\end{aligned}
$$

#### 問題

`choose` と `sum` を組み合わせて

$$
n 2^{n-1} = \sum_{r=1}^n r {}_nC_r 
$$

を確認してみよう。例えば， $n=10$ のとき $1024$ となる。

```{choose-problem2, exercise = TRUE}


```

```{choose-problem2-hint}
sum((1:n) * choose(n, 1:n))
```


### 漸化式

$$
\begin{aligned}
  (1 + x)^n
  &= (1 + x)(1 + x)^{n-1} \\
  &= (1 + x) \sum_{r = 0}^{n - 1} {}_{n-1} C_r x^r\\
  &= 1 + \sum_{r=1}^{n-1} \left(
    {}_{n-1}C_{r-1} + {}_{n-1}C_r
  \right) x^r
\end{aligned}
$$

に注意すれば $1 \le r \le k-1$ なる $r$ について，

$$
{}_nC_r = {}_{n-1}C_{r-1} + {}_{n-1}C_r
$$

が成り立つことがわかる。

#### 問題

上の数式と次のコードを見比べて，コードの出力を解釈してください。（ヒント： `v[-n]` はベクトル `v` の `n` 番目の要素を取り除く）

```{choose-problem3, exercise = TRUE}
coef <- c(1, 1)
coef <- c(1, coef[-length(coef)] + coef[-1], 1)
coef <- c(1, coef[-length(coef)] + coef[-1], 1)
coef <- c(1, coef[-length(coef)] + coef[-1], 1)

cat("coef =", coef)
cat("choose(4,r) =", choose(4, 0:4))
```

`cat()` は装飾なしでオブジェクトを画面に表示する関数。 `print()` に似ているけどより簡潔

## 3. p値 と t検定

まず帰無仮説 $H_0$ を立てる。すると，データをもとに作った統計量（標本平均など）が従っている分布が定まる。例えば，コイン投げで表が出る確率を定めると2項分布が定まる。帰無仮説が成り立っていないときに，成り立つべきと考える仮説（対立仮説 $H_1$）を決める。

p値 というの帰無仮説のもとで「得られたデータと同等，あるいはそれよりも稀な現象が起こる確率」である。
そのような確率が十分小さければ対立仮説の方が「統計的に有意である」という。


```{r p-chi, echo=FALSE}
quiz(caption = "問",
  #
  # 1st Question
  #
  question("p値に関して述べた以下の文章のうち，正しいものを1つ選びなさい。",
    answer("p値が大きくても統計的に有意である場合がある。"),
    answer("p値が0.01である薬と，p値が0.02 である薬を比べると前者の方がよく効く"),
    answer("仮説を変えるとp値も変わる", correct = TRUE),
    answer("p値が有意水準を下回るまで実験を続けてデータを増やすのが標準的である。"),
    random_answer_order = TRUE,
    allow_retry = TRUE)
  )
```



帰無仮説，対立仮説のような設定をすると，

- 本当は $H_0$ が真なのに $H_0$ を棄却してしまう確率（有意確率）
- 本当は $H_1$ が真なのに $H_0$ を棄却できない確率（1 - 検出力）

を計算できるようになる。

データを生成する分布が平均 $\mu$ の分布であるとしよう（分散は既知と仮定するか推定する）。$\mu = \mu_0$ という仮説を立てると，標本平均（または適当な統計量は）下図のような密度関数を描ける。実際のデータから計算された標本平均は図の $\bar{x}$ の位置にある。これは観察できる。


```{r pvalgraph01}
plot(NULL, xlim = c(-3.2, 3.2), ylim = c(-0.05, 0.44), xaxt = "n", yaxt = "n",
     bty = "n", ann = FALSE)
curve(dnorm(x), from = -3, to = 3, add = TRUE)
arrows(-3.2, 0, 3.2, 0, length = 0.1)
arrows(0, 0, 0, 0.44, length = 0.1)
text(2, -0.05, expression(bar(x)), cex = 1.5)
text(0, -0.05, expression(mu[0]), cex =1.5)
```


**両側p値** というのは下図で色を塗った部分の面積である。大小関係は分からないけどとにかく「違い」があるかどうかを検出したい場合にはこちらを使う。

```{r pvalgraph02}
plot(NULL, xlim = c(-3.2, 3.2), ylim = c(-0.05, 0.44), xaxt = "n", yaxt = "n",
     bty = "n", ann = FALSE)
curve(dnorm(x), from = -3, to = 3, add = TRUE)
arrows(-3.2, 0, 3.2, 0, length = 0.1)
arrows(0, 0, 0, 0.44, length = 0.1)
polygon(c(2, seq(2, 3, by = 0.05)), c(0, dnorm(seq(2, 3, by = 0.05))), col = rgb(1, 0, 0, 0.2), lty = 0)
polygon(c(-2, -seq(2, 3, by = 0.05)), c(0, dnorm(-seq(2, 3, by = 0.05))), col = rgb(1, 0, 0, 0.2), lty = 0)
text(2, -0.05, expression(bar(x)), cex = 1.5)
text(0, -0.05, expression(mu[0]), cex =1.5)
```

正規分布の場合には R では `2 * (1 - pnorm(x, mean, sd))` を使う。 t-分布の場合には `2 * (1 - pt(x, df))` を使う。`t.test()` を使うと p値を簡単に計算してくれる。

**片側p値** というのもある。これは大小関係が経験的に推察される場合に違いを検出したいときに使う。帰無仮説が $\mu = \mu_0$ で，対立仮説が $\mu>\mu_0$ というときには下図の色付き部の面積に注目する。仮説として立てた $\mu_0$ が間違っていて，実際には平均がもっと大きければデータ $\bar{x}$ は大きい値になるので，ピンク色の面積が小さくなるだろうということだ。

```{r pvalgraph03}
plot(NULL, xlim = c(-3.2, 3.2), ylim = c(-0.05, 0.44), xaxt = "n", yaxt = "n",
     bty = "n", ann = FALSE)
curve(dnorm(x), from = -3, to = 3, add = TRUE)
arrows(-3.2, 0, 3.2, 0, length = 0.1)
arrows(0, 0, 0, 0.44, length = 0.1)
polygon(c(2, seq(2, 3, by = 0.05)), c(0, dnorm(seq(2, 3, by = 0.05))), col = rgb(1, 0, 0, 0.2), lty = 0)
text(2, -0.05, expression(bar(x)), cex = 1.5)
text(0, -0.05, expression(mu), cex =1.5)
```

$\mu < \mu_0$ を対立仮説とする場合は，左側の面積を使う。

### 問題 (鹿野『新しい計量経済学』 p.47 より)

ある工場は製品重量の基準を $\mu = 5$ グラムとおいている。

$$
H_0 : \mu = 5
$$
この仮説値を検定するため $n = 16$個の製品 $X_i$ を抽出したところ，標本平均 $\bar X = 8$，標本分散 $s_X^2 = 9$ だった。 両側 p-値を計算してください。

[ヒント: 
$$
t = \frac{\bar X - \mu}{\sqrt{s_X^2 / n}}
$$

の分布は？]

```{r t-p, exercise = TRUE}

```

```{r t-p-hint}
2 * (1 - pt((8 - 5) / sqrt(3 * 3 / 16), 15))
```

### 問題 (国沢編『確率統計演習2』p.109 より)

ある自動車ボディーメーカーにおいて組み立てられている車体部品1個あたりの所要時間は平均13.8分であるとされていた。しかし，作業能率を向上させるため，組立方法を変えて作業を実施し，作業が定常状態に入ったところで組立時間を測定したところつぎのような値を得たという。新組立方法は効果をあげているといえるであろうか。(単位: min)

12.9, 13.0, 13.2, 11.8, 12.8, 12.4, 13.6, 14.0, 13.2, 12.3, 13.8, 14.2

```{r t-p2, exercise = TRUE}

```

```{r t-p2-hint}
t.test(x, alternative = "less", mu = 13.8)
```


## 4. 2項検定の練習問題 {#problems}

連続的な分布（正規分布とかt分布とか）の平均値に関する検定には `t.test` を使った。0-1 の値を取る確率変数を問題としている場合には2項分布を使うとよい。検定には `binom.test()` を使う。


### 問題1

AさんとBさんの12ヶ月間の営業成績を比較すると，Aさんの成績がBさんの成績を上回ったのは 2回だけだった。B さんはAさんより優秀だと判断できるだろうか。

```{r mondai1-sandbox, exercise = TRUE}

```


### 問題2 (統計検定2級, 2018年11月 を改変)

ある工場の担当者が，A社とB社のいずれかのメーカーからある部品の製作機械を仕入れることにした。不良品率の小さい機械を仕入れたいので，それぞれの製品の不良品率を電話で尋ねたところ，A社もB社も5%，という回答であった。これらの回答が正しいかどうかを確認するため，それぞれの機械で200個の部品を試作してもらい，実際に不良品率を検査することにした。A社の機械による200個の試作品に混入する不良品の個数を $X$ として，以下の問いに答えよ。

```{r 2kyu-11-sandbox, exercise = TRUE}

```

```{r 2kyu-11, echo=FALSE}
quiz(caption = "問",
  #
  # 1st Question
  #
  question("[1] A社の回答が正しいと仮定したとき，確率変数 $X$ が従う分布および，その期待値と分散の組み合わせとして，次の中から最も適切なものを1つ選べ。",
    answer("分布：ポアソン分布，平均：9.5 ，分散：9.5"),
    answer("分布：ポアソン分布，平均：10.0，分散：10.0"),
    answer("分布：二項分布，　　平均：10.0，分散：9.5", correct = TRUE),
    answer("分布：二項分布，　　平均：10.0，分散：10.0"),
    answer("分布：幾何分布，　　平均：10.0，分散：10.0"),
    random_answer_order = FALSE,
    allow_retry = TRUE),
  #
  #
  #
  question("[2] A社の試作品200個のうち実際に不良品は16個あった。不良品率を $r$ として，帰無仮説を $r = 0.05$, 対立仮説を $r > 0.05$ として検定を行う。 $p$ 値として適切なものを1つ選べ。 [ヒント: binom.test() の alternative パラメータについて調べる]",
    answer("0.001"),
    answer("0.025"),
    answer("0.044", correct = TRUE),
    answer("0.10"),
    answer("0.20"),
    random_answer_order = FALSE,
    allow_retry = TRUE)
)
```


