---
title: "Day11 ドリル"
output: learnr::tutorial
runtime: shiny_prerendered
---

```{r setup, include=FALSE}
library(learnr)
knitr::opts_chunk$set(echo = FALSE)
```

## 回帰係数の解釈 {#ols-coef}

$Y$ を被説明変数， $X$ を説明変数，$\beta$ が $X$ にかかる係数とすると，線形回帰モデルの係数は次の表ように解釈する。対数変換する場合と，対数変換しない場合で解釈が異なる。


| 被説明変数 | 説明変数 | 回帰係数 $\beta$ の解釈                              |
|:-----------|:---------|:-----------------------------------------------------|
| $Y$        | $X$      | $X$ が1単位増えたとき $Y$ が $\beta$ 単位増える       |
| $\log Y$   | $X$      | $X$ が1単位増えたとき $Y$ が $100\times\beta$ % 増える |
| $Y$        | $\log X$ | $X$ が1% 増えたとき $Y$ が $\beta/100$ 単位増える    |
| $\log Y$   | $\log X$ | $X$ が1% 増えたとき $Y$ が $\beta$ % 増える            |


### 問題

**wooldridge** パッケージの `wage1` データを使う。

```{r, echo=TRUE}
library(wooldridge)
data("wage1")
```

```{r, echo=TRUE, eval=FALSE}
?wage1
```
```
A data.frame with 526 observations on 24 variables:
   wage: average hourly earnings
   educ: years of education
   exper: years potential experience
   tenure: years with current employer
```

次のコードで出力される係数を解釈してください。

```{r, echo=TRUE}
lm(log(wage) ~ educ + exper + tenure, data = wage1)
```



## 重回帰分析 {#robust-ols}

ここでは不均一分散と整合的な統計量を計算する方法を学ぶ。ここでは次の 2つのパッケージを使う。

```
library(sandwich)
library(lmtest)
```

2点をよく覚えておこう。

- 最小2乗法で計算される係数の数字（これは $\hat \beta$ の平均）は変わらない
- 検定統計量の計算の基礎になる標準誤差（あるいは $\hat \beta$ の分散）は変わる

通常はロバストな検定を行う方がよい。ただし，データの数が多いことが前提になっているので，データの数が少ない場合には正確な結果が得られない可能性がある。

ロバストな検定の方が p値が高くでることを確認しておこう。（つまり，有意性の判断がより保守的になる）

```{r robust, message=FALSE, exercise=TRUE}
library(wooldridge)
library(sandwich)
library(lmtest)

data("wage1")
m <- lm(log(wage) ~ educ + exper + tenure, data = wage1)

# 古典的な仮定
writeLines("Classical: coeftest(m)")
coeftest(m)

# ロバストな検定
writeLines("Robust: coeftest(m, vcov. = vcovHC(m))")
coeftest(m, vcov. = vcovHC(m))
```


### 問題

**wooldridge** パッケージに含まれる `gpa1` データを用いる。

$$
\mathrm{colGPA} = \beta_0 + \beta_1 \mathrm{hsGPA} + \beta_2 \mathrm{ACT}
$$

というモデルを用いて, 大学の成績と高校の成績の関係を説明してください。

念の為，不均一分散と整合的な標準誤差を用いた検定も実施しましょう。

```{r robust2, message=FALSE, exercise=TRUE, exercise.lines=12}
library(wooldridge)
library(sandwich)
library(lmtest)

data("gpa1")
r <- lm(colGPA ~ hsGPA + ACT, data = gpa1)
summary(r)

# 不均一分散と整合的な標準誤差を用いた検定を実施してください。


```

## 重み付き最小2乗法 {#wls}

**wooldridge** パッケージの `saving` データを用いて，貯蓄と消費の関係を調べてください。
ただし，次の分散不均一モデルを想定すること。

$$
\begin{aligned}
  \mathrm{sav}_i = \beta_0 + \beta_1 \mathrm{inc}_i + u_i\\ 
  V(u_i) = \mathrm{inc}_i \times \sigma^2
\end{aligned}
$$

```{r wls, exercise=TRUE, exercise.lines=8}



```
